臺灣臺南地方法院刑事判決
111年度金訴字第1080號
公  訴  人  臺灣臺南地方檢察署檢察官
被      告  盧振民




上列被告因涉犯洗錢防制法等案件，經檢察官提起公訴（111年
度偵字第21735號），因被告於準備程序中就被訴事實為有罪之
陳述，經本院告知簡式審判程序之旨，並聽取被告及公訴人之意
見後，經合議庭裁定依簡式審判程序審理，判決如下：
    主      文
盧振民幫助犯洗錢罪，處有期徒刑參月，併科罰金新臺幣壹萬元
，罰金如易服勞役，以新臺幣壹仟元折算壹日。
    事實及理由
壹、程序部分：
    本件被告盧振民所為，係犯死刑、無期徒刑、最輕本刑為3
    年以上有期徒刑以外之罪，其於本院審理中就被訴事實為有
    罪之陳述（本院卷第63、68、70頁），經本院告知簡式審判
    程序之旨，並聽取公訴人、被告之意見後，本院認為適宜進
    行簡式審判程序，依刑事訴訟法第273條之1第1項規定，裁
    定進行審判程序。是本案之證據調查，依同法第273條之2規
    定，不受同法第159條第1項、第161條之2、第161條之3、第
    163條之1及第164條至第170條所規定證據能力認定及調查方
    式之限制；並得依同法第310條之2之準用同法第454條之規
    定製作略式判決書（僅記載「證據名稱」），合先敘明。
貳、實體部分：
一、本件除犯罪事實部分關於告訴人「楊惠娟」均更正為「楊惠
    琄」；證據部分補充「被告於本院準備程序及審理時之自白
    （本院卷第63、68、70頁）」外，其餘之犯罪事實及證據，
    均引用檢察官起訴書之記載（如附件）。
二、如檢察官起訴書所載之犯罪事實，業據被告於本院審理時坦
    承不諱（本院卷第63、68、70頁），並經告訴人即證人楊惠
    琄於警詢時證述明確（警卷第39至45、47至49頁）；且有聯
    邦商業銀行股份有限公司民國111年5月24日聯銀業管字第11
    11030421號函暨檢附被告之帳號000000000000號帳戶之開戶
    基本資料及交易明細（警卷第13至17頁）、告訴人之超商繳
    費明細及匯出匯款憑證（警卷第53至59、61頁）等資料在卷
    可稽，是被告前揭任意性之自白，核與事實相符，勘與採信
    。本件事證明確，被告上開犯行，洵堪認定，應依法論科。
三、論罪科刑：
  ㈠按①特定犯罪之正犯實行特定犯罪後，為掩飾、隱匿其犯罪所
    得財物之去向及所在，而令被害人將款項轉入其所持有、使
    用之他人金融帳戶，並由該特定犯罪正犯前往提領其犯罪所
    得款項得手，如能證明該帳戶內之款項係特定犯罪所得，因
    已被提領而造成金流斷點，該當掩飾、隱匿之要件，該特定
    犯罪正犯自成立一般洗錢罪之正犯。②刑法第30條之幫助犯
    ，係以行為人主觀上有幫助故意，客觀上有幫助行為，即對
    於犯罪與正犯有共同認識，而以幫助意思，對於正犯資以助
    力，但未參與實行犯罪之行為者而言。幫助犯之故意，除需
    有認識其行為足以幫助他人實現故意不法構成要件之「幫助
    故意」外，尚需具備幫助他人實現該特定不法構成要件之「
    幫助既遂故意」，惟行為人只要概略認識該特定犯罪之不法
    內涵即可，無庸過於瞭解正犯行為之細節或具體內容。此即
    學理上所謂幫助犯之「雙重故意」。金融帳戶乃個人理財工
    具，依我國現狀，申設金融帳戶並無任何特殊限制，且可於
    不同之金融機構申請多數帳戶使用，是依一般人之社會通念
    ，若見他人不以自己名義申請帳戶，反而收購或借用別人之
    金融帳戶以供使用，並要求提供提款卡及告知密碼，則提供
    金融帳戶者主觀上如認識該帳戶可能作為對方收受、提領特
    定犯罪所得使用，對方提領後會產生遮斷金流以逃避國家追
    訴、處罰之效果，仍基於幫助之犯意，而提供該帳戶之提款
    卡及密碼，以利洗錢實行，仍可成立一般洗錢罪之幫助犯。
    ③綜上，行為人提供金融帳戶提款卡及密碼予不認識之人，
    固非屬洗錢防制法第2條所稱之洗錢行為，不成立一般洗錢
    罪之正犯；然行為人主觀上如認識該帳戶可能作為收受、提
    領特定犯罪所得使用，他人提領後會產生遮斷資金流動軌跡
    以逃避國家追訴、處罰之效果，仍基於幫助之犯意而提供，
    則應論以幫助犯一般洗錢罪（最高法院108年台上大字第310
    1號刑事裁定意旨參照）。
  ㈡查本件被告可預見提供金融機構帳戶之存摺、提款卡予他人
    使用，可能幫助掩飾、隱匿他人犯罪所得或幫助他人遂行詐
    欺取財犯行，仍將所申設帳戶之存摺、提款卡及密碼，提供
    予真實姓名、年籍均不詳、綽號「妮妮」之成年詐騙人員使
    用。嗣告訴人受騙匯款至該等帳戶後，旋由成年詐騙人員前
    往提領該詐騙犯罪所得款項，造成金流斷點。是依前開裁定
    意旨，核被告所為，係犯刑法第30條第1項、第339條第1項
    、洗錢防制法第14條第1項之幫助詐欺取財罪（本件依現存
    資料，並無證據證明詐騙成員確為3人以上，詳如後述）、
    幫助洗錢罪。被告以一幫助行為，同時交付其申辦之金融機
    構帳戶之存摺、提款卡及密碼，幫助詐騙成年人員詐騙告訴
    人，並幫助洗錢，為想像競合犯，應從重論以一幫助洗錢罪
    。被告實施詐欺構成要件以外之行為，係幫助犯，應依刑法
    第30條第2項之規定，按正犯之刑減輕之。又被告於本院審
    理時自白犯罪（本院卷第63、68、70頁），應依洗錢防制法
    第16條第2項規定，減輕其刑，並遞減輕其刑。
　㈢另103年6月18日增訂公布施行，並於同年月20日生效之刑法
    第339條之4第1項第2款固規定：犯同法第339條詐欺罪而三
    人以上共同犯之者，處1年以上7年以下有期徒刑，得併科新
    臺幣（下同）100萬元以下罰金；惟按幫助犯係從屬於正犯
    而成立，並無獨立性，故幫助犯須對正犯之犯罪事實，具有
    共同認識而加以助力，始能成立，其所應負責任，亦以與正
    犯有同一認識之事實為限（最高法院98年度台上字第5150號
    判決意旨參照），則若正犯所犯之事實，超過幫助者共同認
    識之範圍時，幫助者事前既不知情，自無由令其負責。本件
    實施詐騙行為之成員究有幾人尚屬不明，且依現有之證據資
    料，除可認被告對其將上開金融帳戶相關資料交付他人後，
    他人可能持之作為詐騙使用具有不確定之故意外，尚乏證據
    足證被告對於詐騙成員之組織亦有所認識，無從以幫助犯刑
    法第339條之4第1項第2款加重詐欺罪之罪名相繩，併此指明
    。
　㈣又按「法院於審酌被告是否適用累犯規定而加重其刑時，訴
    訟程序上應先由檢察官就前階段被告構成累犯之事實，以及
    後階段應加重其刑之事項，主張並具體指出證明方法後，法
    院才需進行調查與辯論程序，而作為是否加重其刑之裁判基
    礎。前階段構成累犯事實為檢察官之實質舉證責任，後階段
    加重量刑事項為檢察官之說明責任，均應由檢察官分別負主
    張及具體指出證明方法之責。倘檢察官未主張或具體指出證
    明方法時，可認檢察官並不認為被告構成累犯或有加重其刑
    予以延長矯正其惡性此一特別預防之必要，且為貫徹舉證責
    任之危險結果所當然，是法院不予調查，而未論以累犯或依
    累犯規定加重其刑，即難謂有應調查而不予調查之違法。」
    、「檢察官若未主張或具體指出證明方法，法院因而未論以
    累犯或依累犯規定加重其刑，基於累犯資料本來即可以在刑
    法第57條第5款『犯罪行為人之品行』中予以負面評價，自仍
    得就被告可能構成累犯之前科、素行資料，列為刑法第57條
    第5款所定『犯罪行為人之品行』之審酌事項。」「法院依簡
    易程序逕以簡易判決處刑者，因無檢察官參與，倘檢察官就
    被告構成累犯之事實及應加重其刑之事項，未為主張或具體
    指出證明方法，受訴法院自得基於前述說明，視個案情節斟
    酌取捨」（最高法院110年度台上大字第5660號裁定參照）
    。本件依卷附臺灣高等法院被告前案紀錄表所示，被告前因
    毒品及竊盜等案件，經法院裁定應執行有期徒刑5年9月確定
    ，並於109年7月23日縮短刑期期滿。但檢察官起訴書未如最
    高法院刑事大法庭110年度台上大字第5660號裁定意旨就被
    告構成累犯事實實質舉證及說明加重量刑事項。依上開說明
    ，本院尚不足以認定被告是否構成累犯事實及是否加重量刑
    ，爰僅將被告之前科紀錄列入刑法第57條第5款「犯罪行為
    人之品行」之量刑審酌事由予以評價，附此說明。　
四、爰審酌被告將帳戶之存摺、提款卡及密碼交付真實姓名年籍
    均不詳、綽號「妮妮」之詐騙集團成年人員使用，幫助詐騙
    告訴人及幫助洗錢，影響告訴人權益，行為有可議之處；惟
    念其為幫助犯，不法及罪責內涵較低，並參以告訴人受騙金
    額、迄今仍未與告訴人達成和解；兼衡被告自承高職畢業之
    智識程度、離婚、育有1名成年子女、曾目前從事聯結車司
    機工作、月收入約9萬元、需扶養母親之家庭經濟生活狀況
    （本院卷第70至71頁）等一切具體情狀，量處如主文所示之
    刑，並依前開犯罪情狀，就罰金刑部分，諭知如主文所示之
    易服勞役折算標準。又依刑法第41條第1項規定得易科罰金
    之罪以所犯最重本刑為「5年有期徒刑以下之刑」者為限，
    被告所犯本件為洗錢防制法第14條第1項洗錢罪之幫助犯，
    其法定刑為「7年以下有期徒刑」，並不得易科罰金，是被
    告所犯有期徒刑部分雖經本院判處有期徒刑3月，然此部分
    依法仍不得諭知易科罰金之折算標準，附此敘明。
五、沒收部分：
　　按犯罪所得之沒收、追繳或追徵，在於剝奪犯罪行為人之實
    際犯罪所得（原物或其替代價值利益），使其不能坐享犯罪
    之成果，以杜絕犯罪誘因，可謂對抗、防止經濟、貪瀆犯罪
    之重要刑事措施，性質上屬類似不當得利之衡平措施，著重
    所受利得之剝奪，是苟無犯罪所得，自不生利得剝奪之問題
    。另查，被告所幫助之詐欺集團成員雖利用被告所提供之上
    開金融帳戶而向被害人詐得金錢，然所謂幫助犯係指就他人
    之犯罪加以助力，使其易於實施之積極或消極行為而言。其
    犯罪態樣與實施犯罪之正犯有異，其所處罰者，乃其提供助
    力之行為本身，而非正犯實施犯罪之行為，因此幫助犯對正
    犯所有供犯罪所用或因犯罪所得之物，無庸併為沒收之宣告
    ；幫助犯僅係對於犯罪構成要件以外行為為加工，除因幫助
    行為有所得外，正犯犯罪所得，非屬幫助犯之犯罪成果，自
    不得對其為沒收之諭知（最高法院88年度台上字第6234號、
    106 年度台上字第1196號判決意旨參照）。經查，本案並無
    任何其他積極證據足資證明被告之上開犯行有取得任何犯罪
    所得，亦無證據足認被告有分得被害人給付予詐騙集團之金
    錢，是被告既無犯罪所得，自無從宣告沒收，附此說明。
據上論斷，應依刑事訴訟法第273條之1第1項、第299條第1項前
段、第310條之2、第454條第2項，洗錢防制法第14條第1項、第1
6條第2項，刑法第11條前段、第30條第1項前段、第2項、第339
條第1項、第55條、第42條第3項前段，刑法施行法第1條之1第1
項，判決如主文。
本案經檢察官周盟翔偵查起訴，檢察官紀芊宇到庭執行職務。
中　　華　　民　　國　　111 　年　　12　　月　　12　　日
　　　　　　　　　刑事第十四庭  法　官　林岳葳
以上正本證明與原本無異。
如不服本判決應於收受本判決後20日內向本院提出上訴書狀，並
應敘述具體理由。其未敘述上訴理由者，應於上訴期間屆滿後20
日內向本院補提理由書狀（均須按他造當事人之人數附繕本）「
切勿逕送上級法院」。 
  　　　　　　　　　　　　　　　書記官　吳玫萱
中　　華　　民　　國　　111 　年　　12　　月　　15　　日

附錄本案論罪科刑法條：
洗錢防制法第2條
本法所稱洗錢，指下列行為：
一、意圖掩飾或隱匿特定犯罪所得來源，或使他人逃避刑事追訴
    ，而移轉或變更特定犯罪所得。
二、掩飾或隱匿特定犯罪所得之本質、來源、去向、所在、所有
    權、處分權或其他權益者。
三、收受、持有或使用他人之特定犯罪所得。

洗錢防制法第14條
有第二條各款所列洗錢行為者，處7年以下有期徒刑，併科新臺
幣500萬元以下罰金。
前項之未遂犯罰之。
前二項情形，不得科以超過其特定犯罪所定最重本刑之刑。

中華民國刑法第339條
（普通詐欺罪）
意圖為自己或第三人不法之所有，以詐術使人將本人或第三人之
物交付者，處5年以下有期徒刑、拘役或科或併科50萬元以下罰
金。
以前項方法得財產上不法之利益或使第三人得之者，亦同。
前二項之未遂犯罰之。

中華民國刑法第30條
（幫助犯及其處罰）
幫助他人實行犯罪行為者，為幫助犯。雖他人不知幫助之情者，
亦同。
幫助犯之處罰，得按正犯之刑減輕之。

附件：
臺灣臺南地方檢察署檢察官起訴書
                                    111年度偵字第21735號
　　被　　　告　盧振民　男　53歲（民國00年0月00日生）
　　　　　　　　　　　　住○○市○○區○○路00號9樓之2
　　　　　　　　　　　　國民身分證統一編號：Z000000000號
                        （另案在法務部○○○○○○○臺南
                        分監執行中）
上列被告因詐欺案件，已經偵查終結，認應提起公訴，茲將犯罪
事實及證據並所犯法條分敘如下：
　　　　犯罪事實
一、盧振民依其社會經驗，均應有相當之智識程度，知悉金融機
    構帳戶之網路銀行帳號、密碼為個人信用之表徵，任何人均
    可自行到金融機構申請開立存款帳戶及申請金融卡，並無特
    別之窒礙，並可預見將帳戶網路銀行帳號、密碼等金融帳戶
    資料交付或提供他人使用，可能因此供不法詐騙份子用以詐
    使他人將款項匯入後，再加以提領之用，以達到不法詐騙份
    子隱瞞資金流向及避免提款行為人身分曝光之目的，竟仍基
    於幫助詐欺及幫助洗錢之不確定故意，於民國111年3月15日
    前某日，在不詳地點將其所申辦之聯邦商業銀行帳號000000
    000000號帳戶之網路銀行帳號、密碼提供予真實姓名、年籍
    不詳之詐欺集團成員「妮妮」使用。嗣「妮妮」及其所屬詐
    欺集團成員取得上開帳戶後，即共同意圖為自己不法之所有
    ，基於詐欺取財及洗錢之犯意聯絡，於111年3月11日起，以
    通訊軟體LINE向楊惠娟誆稱可利用「東方金融平台」投資云
    云，致楊惠娟陷於錯誤，於111年3月15日，分別匯款新臺幣
    （下同）5萬元、5萬元、5萬元、5萬元至盧振民上開帳戶內
    ，而掩飾詐欺犯罪所得之去向。嗣楊惠娟發覺受騙，報警循
    線查悉上情。
二、案經楊惠娟訴由花蓮縣警察局吉安分局報告偵辦。
        證據並所犯法條
一、證據清單及待證事實
編號 證據名稱 待證事實 1 被告盧振民於偵查中之供述 被告坦承將上開帳戶網路銀行密碼提供予「妮妮」不諱，惟矢口否認涉有何幫助詐欺取財等犯行，辯稱跟「妮妮」一起做網拍云云。 2 告訴人楊惠娟於警詢時之指訴 告訴人楊惠娟於上揭時、地遭詐騙而匯款至被告上開帳戶內之事實。 3 被告上開帳戶基本資料及交易明細資料各1份 佐證全部犯罪事實。 
二、核被告所為，係犯刑法第30條第1項前段、第339條第1項之
    幫助詐欺取財罪，及刑法第30條第1項前段、洗錢防制法第1
    4條第1項之幫助洗錢罪。被告以一提供帳戶之行為幫助詐欺
    及洗錢，係以一行為而觸犯數罪名依刑法第55條前段規定，從
    一重論以幫助洗錢罪。又被告幫助他人為洗錢之犯行按正犯之
    刑減輕之。
三、依刑事訴訟法第251條第1項提起公訴。
  　此　  致
臺灣臺南地方法院
中　　華　　民　　國　 111　　年　　10　　月　　25　　日
　　　　　　　　　　　　　    檢察官  周  盟  翔
本件證明與原本無異
中　　華　　民　　國　 111　　年　　10　　月　　28　　日
　　　　　　　　　　　　　　　書記官　陳　立　偉
附錄法條：
中華民國刑法第30條第1項前段
（幫助犯及其處罰）
幫助他人實行犯罪行為者，為幫助犯。雖他人不知幫助之情者，
亦同。
幫助犯之處罰，得按正犯之刑減輕之。
中華民國刑法第339條第1項
（普通詐欺罪）
意圖為自己或第三人不法之所有，以詐術使人將本人或第三人之
物交付者，處 5 年以下有期徒刑、拘役或科或併科 50 萬元以
下罰金。
以前項方法得財產上不法之利益或使第三人得之者，亦同。
前二項之未遂犯罰之。
洗錢防制法第14條第1項
有第二條各款所列洗錢行為者，處 7 年以下有期徒刑，併科新
臺幣 5 百萬元以下罰金。
前項之未遂犯罰之。
前二項情形，不得科以超過其特定犯罪所定最重本刑之刑。